【裁判字號】    99,台上,7344
【裁判日期】    991125
【裁判案由】    違反貪污治罪條例
【裁判全文】
最高法院刑事判決            九十九年度台上字第七三四四號
上  訴  人  鍾國齊
選任辯護人  徐揆智律師
            林幸慧律師
上  訴  人  蕭輔源
上列上訴人等因違反貪污治罪條例案件，不服台灣高等法院中華
民國九十八年九月二日第二審更審判決（九十七年度重上更(五)字
第一四三號，起訴案號：台灣桃園地方法院檢察署八十四年度偵
字第四二二、五四０、九六五號），提起上訴，本院判決如下：
    主  文
上訴駁回。
    理  由
按刑事訴訟法第三百七十七條規定，上訴於第三審法院，非以判
決違背法令為理由，不得為之。是提起第三審上訴，應以原判決
違背法令為理由，係屬法定要件。如果上訴理由書狀並未依據卷
內訴訟資料，具體指摘原判決不適用何種法則或如何適用不當，
或所指摘原判決違法情事，顯與法律規定得為第三審上訴理由之
違法情形，不相適合時，均應認其上訴為違背法律上之程式，予
以駁回。上訴人蕭輔源上訴意旨略稱：(一)、原判決認定蕭輔源不
具公務員身分，而上訴人鍾國齊之職務與交通部民用航空局中正
航空站同仁福利促進委員會（下稱福利促進委員會）及該委員會
所申請設立之行李寄存倉庫（下稱保稅倉庫）之事務係接受旅客
存取行李無關。原判決論蕭輔源以貪污治罪條例第六條第一項第
五款之共同正犯，未敘明其理由，自有適用法則不當及理由不備
之違法。(二)、原判決認定蕭輔源為黃世東（同案被告，業經判刑
，並諭知緩刑確定）之友人陳文書提取其寄存保稅倉庫之物品，
為共同正犯。惟未敘明其所憑之證據，有不備理由之違法云云；
鍾國齊上訴意旨略以：(一)、鍾國齊非高階主管，未配公務車，且
自始否認與蕭輔源有共同圖利之犯意聯絡。又交通部民用航空局
中正國際航空站（下稱中正航空站），並無屬該航空站所有，而
形式上已經報廢、仍在機場區供運輸使用、無車牌編號之四０一
之藍色廂型客貨車（下稱四０一號廂型車）存在。原判決認鍾國
齊配有上開車輛一節，並無依據，且與事實不符。(二)、與本件有
關者僅係一部藍色（編號四０一）報廢車而已，鍾國齊另因到餐
廳用餐而向柯錦德借用AJ-1721 號公務車兩次，則與本案無關。
而所謂之四０一號廂型車已報廢而從公有財產項目中刪除，鍾國
齊不可能因身分而獲配使用，伊僅用以代步，與身分無關。原判
決遽為不利鍾國齊之認定，有適用法則不當之違法。(三)、卷內中
正航空站民國九十一年六月十七日正站總字第０九一０００九一
二七號覆函係載述：四０一號廂型車，報廢前之性質及用途為「
航科館行政車使用於航科館與航廈及場區內各單位間公務聯絡與
傳遞」使用，使用範圍為「機場區域內及航科館」，備註欄則註
明該公務車已因年份老舊，依規定辦理報廢。又依卷內台北市監
理處函覆：依規定報廢之汽車，不得再行申請登記核驗領照使用
，自不得再供作運輸工具等語。而原判決誤認為係四０一號廂型
車報廢後之性質、用途及使用範圍，且認該報廢車實質上仍在機
場供運輸使用，有推定犯罪事實，採證與卷內資料不符之違法。
(四)、鍾國齊於八十三年十一月以前，係任職航務組航務員，職掌
安排飛機停放位置及放行，汽車機場駕駛執照之路考等工作。八
十三年十一月則調至航空科學館當教官，負責為參觀民眾解說。
其職務與身分均與行李之課稅、通關無關。原判決認定鍾國齊利
用身分圖利，與事實及卷附航務組職掌所載不符，自屬採證違法
。(五)、鍾國齊與貨主均不認識，亦從未見過面，又商人邱海清、
李文鈺於審理中亦證陳不認識鍾國齊等語，而鍾國齊並不知貨品
內容及蕭輔源是否有收錢情形，是與蕭輔源無犯意聯絡，亦無約
定依三七比例分帳，原判決認上訴人等共謀對於違背職務之行為
收賄並三七分帳一節，與事實不符。(六)、蕭輔源在法務部調查局
桃園縣調查站（下稱桃園縣調查站）被刑求逼供，而為不實之供
述，鍾國齊在上述調查站之筆錄，是調查員以蕭輔源之筆錄內容
逼問所致，調查員且交代不要翻供，否則就不能交保等語，因而
到檢察署均不敢翻供，蕭輔源才自白有三七比例分帳，一共做了
二、三十次，或五、六、十等次之不實供述。原判決採為判斷之
依據，自屬違反證據法則。(七)、鍾國齊在原審供稱：全部只收過
蕭輔源交付不到新台幣（下同）二萬元而已，且蕭輔源所收之費
用並未交付鍾國齊，縱有，總數亦僅六千元或九千元，合計共二
萬六千元或二萬九千元而已。原判決認鍾國齊收受五、六十次，
共計六十六萬元及一萬八千元一節，係推定犯罪事實，且與卷內
邵天福、曾國棟入出境資料不相符合，判決自屬違法。(八)、依曾
國棟之入出境資料，其於本件犯罪期間只入境一次，依卷內旅客
入境手提行李之限制規定，扣案貨品車機，依其體積在行李袋中
只能放二個，此經法院勘驗在卷，則曾國棟頂多帶二台車機進來
。原判決認其所帶車機，合計共六百四十三台，與曾國棟之入出
境資料不符。原判決又以部分貨主係香港人，真實姓名住所不詳
，而推定可能持其他護照入境，均屬採證違法。(九)、原判決附表
四，編號13之鐵架六十二個，體積龐大，法院未予提示及勘驗，
且台北關稅局既覆函稱扣案物品已全數銷燬，自不得採為證據。
實則該附表四之物品係邵天福、曾國棟分別在境內購買，鍾國齊
在原審請求傳喚曾國棟、邵天福作證，原審未敘明不予調查之理
由，有調查職責未盡之違法。(十)、原判決認定附表之貨品尚有曾
國棟透過方玉成、陳素卿等人攜帶入境者。惟未傳喚方玉成、陳
素卿到庭作證，即為不利鍾國齊之認定；自屬採證違反證據法則
等語。惟查原判決撤銷第一審關於上訴人等部分之科刑判決，改
判論處蕭輔源及依牽連犯關係，從一重論處鍾國齊共同連續依據
法令從事公務之人員，對於非主管或監督之事務，利用身分圖利
罪刑，已詳敘認定犯罪事實之依據及憑以認定之理由。並對如何
認定：上訴人等否認犯罪之辯詞，蕭輔源所辯於桃園縣調查站之
自白係被刑求所致云云，均不足採；蕭輔源確有受黃世東之託提
取保稅倉庫內之物品，由黃世東攜帶出管制區；鍾國齊有向柯錦
德借用AJ-1721 號車及使用中正航空站已屆期報廢之編號四０一
號廂型車，將蕭輔源自保稅倉庫提取之未稅物品，運出管制區；
蕭輔源因之支付鍾國齊金錢，且兩人大約以三七比例分帳；上訴
人等為邵天福、曾國棟、邱春煥運送物品之次數各為五、六十次
、三十次以上、及三次，渠等運送保稅倉庫物品次數頻繁，上訴
人等共同犯罪所得，共計為六十七萬八千元、蕭輔源另犯罪所得
五千元；邵天福有部分存放保稅倉庫之貨品，係由他人攜帶入境
而由邵天福委託蕭輔源辦理攜帶出管制區，曾國棟亦有部分貨品
，係由其他單幫客所攜帶入境而託蕭輔源攜帶出管制區之情形；
邵天福、曾國棟入出境紀錄之入境次數，不足為上訴人等有利之
認定；上訴人等請求傳喚證人邵天福、曾國棟調查，已無必要，
證人方玉成、陳素卿則無從調查；鍾國齊調職至航空科學館之後
，仍為進出管制區而影印其之前使用之四號通行證件使用，並進
出管制區；鍾國齊用以載送蕭輔源自保稅倉庫所提貨物之四０一
號藍色廂型車，係中正航空站因屆使用期而報廢，但實質上仍供
中正航空站各單位間聯繫傳遞使用於機場區域內；證人曾國棟審
理中證稱：不認識上訴人等，忘記係何人將貨品攜帶出來云云，
不足為有利上訴人等之認定；蕭輔源係福利促進委員會所設保稅
倉庫服務員，該委員會非受委託承辦公務，蕭輔源既非公務員，
亦非受委託承辦公務之人員；鍾國齊則係以公務員身分與蕭輔源
勾串，由鍾國齊使用無照報廢之公務車及鍾國齊向柯錦德借來使
用ＡＪ─1721號公務車，上訴人等私擅為邵天福、曾國棟、邱春
煥等人攜帶存放保稅倉庫之物品，係共同對非主管或監督之事務
，利用身分圖利；皆已依據卷內資料予以指駁及說明。從形式上
觀察，原判決並無足以影響判決結果之違法情形。又扣案如原判
決附表四之物品，雖經台北關稅局函覆已經銷燬，但原審於審判
期日已經提示本案搜索扣押筆錄、扣押物品目錄、走私物品照片
等證據，鍾國齊對該等證物，亦無意見，原審踐行之訴訟程序尚
屬合法，原判決採為判決之基礎，亦無違法可言。上訴意旨置原
判決之論敘於不顧，仍執陳詞為事實上之爭辯，並對原審採證認
事之職權行使，任意指摘，難謂已符合首揭法定上訴要件，上訴
人等關於公務員對非主管監督之事務圖利罪部分之上訴違背法律
上之程式，應予駁回。次按刑事訴訟法第三百七十六條所列各罪
之案件，經第二審判決者，不得上訴於第三審法院，為該法條所
明定。鍾國齊牽連犯行使偽造特種文書罪部分，原審依刑法第二
百十六條、第二百十二條論處罪刑，核屬刑事訴訟法第三百七十
六條第一款之案件。依首開說明，既經第二審判決，自不得上訴
於第三審法院，縱此部分與其所犯公務員對非主管監督之事務圖
利罪部分，有牽連犯關係，為裁判上一罪，但其就公務員對非主
管監督之事務圖利罪部分之上訴為不合法，本院應從程序上駁回
，而無從為實體判決，則對此部分，亦無從適用審判不可分原則
，為實體上審判。其猶提起上訴，顯為法所不許，應併予駁回。
據上論結，應依刑事訴訟法第三百九十五條前段，判決如主文。
中    華    民    國  九十九  年   十一   月  二十五  日
                      最高法院刑事第十三庭
                          審判長法官  陳  世  淙  
                                法官  陳  東  誥  
                                法官  陳  世  雄  
                                法官  何  菁  莪  
                                法官  施  俊  堯  
本件正本證明與原本無異
                                      書  記  官  
中    華    民    國  九十九  年   十一   月  二十九  日
                                                      Ｑ

司法院資訊處製作；財團法人民間司法改革基金會備份。
